【裁判字號】    98,台上,2333
【裁判日期】    981210
【裁判案由】    請求損害賠償
【裁判全文】
最高法院民事判決            九十八年度台上字第二三三三號
上   訴   人  億光電子工業股份有限公司
兼  法  定
代  理  人  甲 ○ ○
共      同
訴訟代理人  呂 聿 雙律師
            蕭 富 山律師
            范 曉 玲律師
            汪 家 倩律師
            呂 紹 凡律師
被 上訴 人  日亞化學工業株式會社（中譯日商日亞化學工業股
            份有限公司）
法定代理人  乙○○○
訴訟代理人  黃 章 典律師
            簡 秀 如律師
上列當事人間請求損害賠償事件，上訴人對於中華民國九十八年
七月二十九日台灣高等法院第二審判決（九十六年度智上字第四
五號），提起上訴，本院判決如下：
    主  文
原判決廢棄，發交智慧財產法院。
    理  由
本件被上訴人主張：伊所設計之發光二極體，業經經濟部智慧財
產局（下稱智財局）核准第○八九○三六號新式樣專利（下稱系
爭專利），專利期間自民國九十三年二月一日起至一百零三年四
月二十九日止。上訴人億光電子工業股份有限公司（下稱億光公
司）未經伊同意或授權，利用系爭專利，製造及販賣型號為99-2
15UWC/TR8、99-115UWC /XXX/TR8、99-115UTC/710/TR8之發光二
極體產品（下稱系爭三型號產品），侵害伊之專利權，伊依專利
法第一百二十九條準用同法第八十四條第一項、民法第一百八十
四條第一項規定，自得請求該公司賠償新台幣（下同）八千萬元
；上訴人甲○○為公司法定代理人，依公司法第二十三條規定，
應負連帶賠償責任等情。求為命上訴人連帶給付八千萬元，並加
計法定遲延利息之判決。
上訴人則以：系爭專利標的為一發光二極體，由一「本體」及兩
側之「L型側部」所組成，其主要視覺設計特徵在「本體」，「L
型側部」僅為功能性考量，而其「本體」，與先前日本意匠第0
000000號專利相同，不具新穎性，相對於日本意匠第00
00000號、第0000000號專利之組合，日本意匠第0
000000號、特開平第0－000000號專利之組合，亦
不具創作性；況「L 型側部」，已為日本特開平第0－0000
00號專利所揭露，系爭專利有應撤銷之原因，伊已向智財局申
請舉發，被上訴人不得對伊主張權利。再者，伊係依自行研發獲
智財局核准之D 一○四一四七號新式樣專利產製系爭三型號產品
，並無侵害系爭專利之故意或過失，且該等產品實際特徵之細節
，非肉眼可得觀察，須藉助特定儀器，被上訴人亦無法證明伊係
明知或可得而知有侵害系爭專利之情事，自不得請求伊賠償等語
，資為抗辯。
原審維持第一審所為上訴人敗訴之判決，駁回其上訴，係以：經
將系爭三型號產品與系爭專利囑託鑑定人童沈源鑑定，結論為：
(一)系爭專利創作說明所述之本體，包括前底端中央下凸、左右半
圓弧中間微凸之菱形窗面，及本體後端之梯形缺口，皆屬本專利
優先權日（西元二○○一年十一月二日）前已公開之習知設計。
(二)系爭專利之設計貢獻所在，為其左右兩側之導電片造型，呈上
窄下寬，正面右上角為大弧角，往下垂直相切至近底處再往後弧
彎一平面片體，使該座體側面成一弧彎之 "L " 形，此造形未見
於優先權日前已公開之習知設計，系爭專利左右 "L " 形導電片
整體設計，屬於該專利設計貢獻所在之新穎特徵。(三)系爭專利之
菱形窗面與待鑑定物之細微差異，在於後者為左右半圓、上下平
行邊之圓弧矩形窗面，不同於專利之上下中間微凸圓弧菱形窗面
，惟二造型設計皆屬該類物品之習知設計，該習知細微差異不致
於影響設計實質相同與否之認定。(四)系爭專利設計特徵與所送待
鑑定物，依肉眼觀察比對，皆屬相同。(五)系爭三型號產品之主要
設計特徵，與系爭專利相同，整體造型亦構成近似，足認為實質
相同之物品設計，已落入系爭專利權範圍。上訴人將已公開使用
之日本意匠第0000000號之本體部分，與「東芝技術公開
集」之L 型電極引腳部分結合，抗辯系爭專利權不具新穎性、創
作性云云，自無足取。又上訴人提出林季雄副教授所著「新式樣
專利新穎性要件研究－以核駁與舉發的案例研討」乙文，未涉及
新式樣專利要件之法律論述或相關理論分析，於判定系爭專利權
是否具備新穎性及創作性，無參考價值。至上訴人所提出常在國
際法律事務所、國立交通大學科技法律研究所之鑑定報告、鄭中
人教授法律意見書，均未考量物品所屬領域之差異而具有不同程
度之知識及認知能力，自非可取。再者，智財局於億光公司申請
第D 一○四一四七號新式樣專利權過程中，曾於九十三年六月四
日致函該公司，函中引證系爭專利質疑其申請上開專利之新穎性
，則億光公司於收受該函起，對系爭專利之內容，應知之甚稔，
猶製造、販賣系爭三型號產品，應認係故意侵害被上訴人之系爭
專利權，被上訴人依專利法第一百二十九條準用同法第八十四條
第一項規定，請求其賠償損害，自屬有據。億光公司九十三至九
十五年SMD LED 產品營收比例為百分之六○．三，以該公司該三
年度全部產品銷售金額，依上開比例計算該公司九十三至九十五
年度SMD LED營收額，再依系爭三型號產品佔億光公司SMD LED產
品四分之一比例、該三型號產品所屬之白光SMD LED 於該三年度
用於手機螢幕者之比例、該三型號產品占各該年度白光 SMD LED
產品之比例，及億光公司該三年度之純益率，計算出億光公司自
九十三年二月一日起至同年十二月三十一日止，因銷售系爭三型
號產品所得利益為一千九百二十七萬五千六百九十七元，九十四
及九十五年度依序為三千四百四十九萬二千一百九十二元、二千
七百二十二萬四千二百九十二元。審酌億光公司係故意侵害系爭
專利，有如前述，依專利法第八十五條第三項規定，酌定以上開
所得利益之一．五倍計算賠償額為適當。依此計算，被上訴人得
請求之損害額共計一億一千七百七十七萬三千三百十九元，其僅
請求其中八千萬元，自應准許。又甲○○係億光公司法定代理人
，因執行公司生產業務，侵害被上訴人上開權利，依公司法第二
十三條規定，應負連帶賠償責任。綜上，被上訴人依專利法第一
百二十九條準用同法第八十四條第一項規定，請求上訴人連帶給
付八千萬元及其利息，洵屬正當等詞，為其判斷之基礎。
惟查被上訴人為外國法人，本件應屬涉外民事事件。原審未依涉
外民事法律適用法之規定確定其準據法，遽依我國法律而為判決
，已有未合。次查依智慧財產案件審理法第十六條規定，當事人
主張或抗辯智慧財產權有應撤銷、廢止之原因者，法院應就其主
張或抗辯有無理由自為判斷，如認有撤銷、廢止之原因時，智慧
財產權人於該民事訴訟中不得對於他造主張權利。上訴人抗辯：
系爭專利標的由一「本體」及兩側之「L 型側部」所組成，其「
本體」，相對於日本意匠第0000000號、第000000
0號專利之組合，日本意匠第0000000號、特開平第0－
000000號專利之組合，不具創作性；「L 型側部」，已為
日本特開平第0－000000號專利所揭露，系爭專利有應撤
銷之原因。伊係依自行研發獲智財局核准之D 一○四一四七號新
式樣專利產製系爭三型號產品，並無侵害系爭專利之故意或過失
，且該等產品實際特徵之細節，非肉眼可得觀察，須藉助特定儀
器，被上訴人亦無法證明伊係明知或可得而知有侵害系爭專利之
情事等語，並提出日本專利公報、林季雄副教授所著第○八九○
三六號新式樣專利（即系爭專利）有效評估、國立清華大學光電
研究所關於發光二極體肉眼足以辨認程度之意見、工業技術研究
院檢測服務報告等件為證（二審卷(二)第一六、三八至四八、五一
至七一、八八至一一四頁，二審卷(四)第三六頁背面、四三、一五
七、一六○至一六五頁，外放上證八九號證物），攸關被上訴人
得否對上訴人主張系爭專利之專利權，及上訴人有無侵害系爭專
利，係屬重要之防禦方法，原審恝置不論，遽依前揭理由為其敗
訴之判決，並有可議。上訴論旨，指摘原判決違背法令，求予廢
棄，非無理由。
據上論結，本件上訴為有理由。依民事訴訟法第四百七十七條第
一項、第四百七十八條第二項，判決如主文。
中    華    民    國  九十八  年   十二   月    十    日
                      最高法院民事第六庭
                          審判長法官  劉  福  來
                                法官  陳  國  禎
                                法官  陳  重  瑜
                                法官  吳  麗  女
                                法官  簡  清  忠
      本件正本證明與原本無異
                                      書  記  官
中    華    民    國  九十八  年   十二   月  二十二  日
                                                      K


司法院資訊處製作；財團法人民間司法改革基金會備份。
